ACORDAO-COMPLETO-2545443

ACÓRDÃO 4281/2022 ATA 26/2022 - PRIMEIRA CÂMARA

VISTOS, relatados e discutidos estes autos que tratam de tomada de contas especial instaurada pelo Conselho Nacional de Desenvolvimento Científico e Tecnológico - CNPq em desfavor de Marcos Vinícius Pereira Gondim em decorrência do descumprimento do termo de concessão e aceitação de bolsa no país/exterior e da não satisfação das obrigações assumidas pelo responsável no Termo de Confissão de Dívida e Pedido de Parcelamento firmado perante aquela autarquia.
ACORDAM os ministros do Tribunal de Contas da União, reunidos em sessão da 1ª Câmara, ante as razões expostas pelo Relator e com fundamento nos arts. 1º, inciso I; 16, inciso III, alíneas "a" e "b"; 19; 23, inciso III; 26;  e 28, inciso II; da Lei 8.443/1992 e nos arts. 1º, inciso I; 202, § 8º; 209, inciso III; 210; 214, inciso III, alínea "a"; e art. 217, §§ 1º e 2º; do Regimento Interno, em:
9.1. declarar a revelia de Marcos Vinícius Pereira Gondim;
9.2. julgar irregulares suas contas e condená-lo ao recolhimento ao Conselho Nacional de Desenvolvimento Científico e Tecnológico da importância de R$ 109.607,00 (cento e nove mil, seiscentos e sete reais) , atualizada monetariamente e acrescida de juros de mora a partir de 30/6/2019 até a data do recolhimento, na forma da legislação em vigor;
9.3. autorizar a cobrança judicial da dívida, caso não atendida a notificação;
9.4. autorizar, se requerido, o parcelamento da dívida em até 36 (trinta e seis) parcelas mensais sucessivas, com incidência, sobre cada parcela corrigida monetariamente, dos correspondentes juros de mora, na forma da legislação em vigor;
9.5. alertar ao responsável que o inadimplemento de qualquer parcela acarretará vencimento antecipado do saldo devedor;
9.6. fixar prazo de 15 (quinze) dias para comprovação a este Tribunal do recolhimento integral da quantia acima indicada ou, em caso de parcelamento, da primeira quota, e de 30 (trinta) , a contar da quota anterior, do recolhimento das demais parcelas;
9.7. encaminhar cópia deste Acórdão ao responsável, com a informação de que a íntegra do Relatório e do Voto que o fundamentam está disponível no endereço eletrônico www.tcu.gov.br/acordaos.

Tomada de Contas Especial instaurada em decorrência de descumprimento de termo de concessão e aceitação de bolsa de estudos.

Primeira Câmara

3. Responsável: Marcos Vinicius Pereira Gondim (XXX.154.441-XX)

13.1. Ministros presentes: Walton Alencar Rodrigues (Presidente), Benjamin Zymler, Vital do Rêgo e Jorge Oliveira (Relator).
13.2. Ministro-Substituto presente: Weder de Oliveira.

JORGE OLIVEIRA

Adoto como Relatório a instrução elaborada na Secretaria de Controle Externo de Tomada de Contas Especial, que foi acolhida pelos dirigentes da unidade e pelo Ministério Público junto ao TCU:
"INTRODUÇÃO
1. Cuidam os autos de tomada de contas especial instaurada pelo Conselho Nacional de Desenvolvimento Científico e Tecnológico, em desfavor de Marcos Vinicius Pereira Gondim (XXX.154.441-XX) , em razão do descumprimento de Termo de Parcelamento firmado pelo beneficiário, junto àquela entidade, referente a débito apurado no âmbito do processo administrativo Processo 200224/2015-8, de prestação de contas dos recursos federais repassados por meio do Termo de concessão e aceitação de bolsa no país/exterior Processo 000728/2020-71 (peça 9) , firmado entre o Conselho Nacional de Desenvolvimento Científico e Tecnológico e Marcos Vinicius Pereira Gondim, e que tinha, por objeto, o instrumento descrito como 'Reaquisição da resistência a Interferon tipo 1 durante a infecção pelo HIV-1 e progressão à doença'.
HISTÓRICO
2. Em 29/1/2020, com fundamento na IN/TCU 71/2012, alterada pela IN/TCU 76/2016, e DN/TCU 155/2016, o dirigente do Conselho Nacional de Desenvolvimento Científico e Tecnológico autorizou a instauração da tomada de contas especial (peça 12) . O processo foi registrado no sistema eTCE com o número 369/2020.
3. O Termo de concessão e aceitação de bolsa no país/exterior Processo 000728/2020-71 foi firmado no valor de R$ 119.851,07, sendo integralmente à conta do concedente. Teve vigência de 1º/5/2015 a 29/6/2019, com prazo para apresentação da prestação de contas em 29/6/2019. Os repasses efetivos da União totalizaram R$ 119.851,07 (peça 5) . O beneficiário firmou, junto ao CNPq, o Termo de Confissão de Dívida e Pedido de Parcelamento, em 30/8/2018, reconhecendo o valor da dívida em R$ 125.044,33, conforme conversão de moeda naquela data (peça 9, p. 5) . O Termo de Parcelamento foi assinado na mesma data (peça 9, p.3-4) , concedendo, ao beneficiário, o pagamento da dívida em sessenta prestações mensais.
4. Após o pagamento das primeiras dez prestações, o beneficiário deixou de pagar as prestações restantes, dando causa à rescisão do parcelamento.
5.  O fundamento para a instauração da Tomada de Contas Especial, conforme consignado na matriz de responsabilização elaborada pelo tomador de contas, foi a constatação da seguinte irregularidade:
'Irregularidade praticada por bolsista - descumprimento do termo de parcelamento de débito.'
6. O responsável arrolado na fase interna foi devidamente comunicado e, diante da ausência de justificativas suficientes para elidir a irregularidade e da não devolução dos recursos, instaurou-se a tomada de contas especial.
7.  No Relatório do Tomador de Contas Especial (peça 17) , o tomador de contas concluiu que o prejuízo importaria no valor atualizado de R$ 115.154,52, imputando-se a responsabilidade a Marcos Vinicius Pereira Gondim, na condição de beneficiário.
8.   Em 9/11/2020, a Controladoria-Geral da União emitiu o Relatório de Auditoria eTCE 369/2020 (peça 21) , em concordância com o relatório do tomador de contas. O certificado de auditoria e o parecer do dirigente do órgão de controle interno concluíram pela irregularidade das presentes contas (peças 22 e 23) .
9.  Em 17/11/2020, o ministro responsável pela área atestou haver tomado conhecimento das conclusões contidas no relatório e certificado de auditoria, bem como do parecer conclusivo do dirigente do órgão de controle interno, manifestando-se pela irregularidade das contas, e determinou o encaminhamento do processo ao Tribunal de Contas da União (peça 24) .
10. Na instrução inicial (peça 28) , analisando-se os documentos nos autos, concluiu-se pela necessidade de realização de citação para a seguinte irregularidade:
10.1. Irregularidade: ausência parcial de documentação de prestação de contas dos recursos federais repassados ao responsável Marcos Vinicius Pereira Gondim, no âmbito do Termo de Aceitação de Indicação de Bolsista Pós-Doutorado no Exterior - PDE Processo 200224/2015-8; e descumprimento do Termo de Parcelamento firmado.
10.1.1.  Evidências da irregularidade: documentos técnicos presentes nas peças 3, 4 e 9.
10.1.2.  Normas infringidas: art. 37, caput, c/c o art. 70, parágrafo único, da Constituição da República Federativa do Brasil, art. 93, do Decreto-lei 200/1967, art. 66, caput, do Decreto 93.872/1986, art. 10, da Instrução Normativa 71/2012, art. 4º, da Decisão Normativa TCU 155/2016, Termo de Confissão de Dívida e Pedido de Parcelamento (peça 9, p.5) , e Termo de Parcelamento (peça 9, p.3-4) .
10.1.3.  Débito relacionado ao responsável Marcos Vinicius Pereira Gondim (XXX.154.441-XX) :
	Data de ocorrência
	Valor histórico (R$) 

	30/6/2019
	109.607,00

10.1.4.   Cofre credor: Coord. de Gestão Orçamentária e Financeira do CNPq - MCT.
10.1.5.   Responsável: Marcos Vinicius Pereira Gondim (XXX.154.441-XX) .
10.1.5.1. Conduta: descumprir o termo de parcelamento, deixando de pagar as parcelas acordadas.
10.1.5.2. Nexo de causalidade: ao deixar de pagar as parcelas do termo de parcelamento acordado com o CNPq, referente à confissão de dívida reconhecida perante o órgão, o responsável causou prejuízo ao erário.
10.1.5.3. Culpabilidade: não há excludentes de ilicitude, de culpabilidade e de punibilidade; é razoável supor que o responsável tinha consciência da ilicitude de sua conduta; era exigível conduta diversa da praticada, qual seja, desincumbir-se do seu dever em pagar o parcelamento da dívida com o CNPq, no prazo e forma devidos, e não descumprir o termo de parcelamento, deixando de pagar parcelas.
10.1.6. Encaminhamento: citação.
11. Em cumprimento ao pronunciamento da unidade (peça 30) , foi efetuada a citação do responsável, nos moldes adiante:
a)  Marcos Vinicius Pereira Gondim - promovida a citação do responsável, conforme delineado adiante:
	Comunicação: Ofício 66245/2021-TCU/Seproc (peça 33) 
Data da Expedição: 3/12/2021
Data da Ciência: não houve (Ausente) - peça 35
Observação: ofício enviado para o endereço do responsável, conforme pesquisa na base de dados no sistema da Receita Federal, custodiada pelo TCU (peça 31) 

	Comunicação: Ofício 66246/2021-TCU/Seproc (peça 32) 
Data da Expedição: 3/12/2021
Data da Ciência: não houve (Mudou-se) - peça 34
Observação: ofício enviado para o endereço do responsável, conforme pesquisa na base de dados no sistema do TSE, custodiada pelo TCU (peça 31) 

	Comunicação: Ofício 7588/2022-TCU/Seproc (peça 37) 
Data da Expedição: 10/3/2022
Data da Ciência: não houve (Ausente) - peça 38
Observação: 0fício enviado para o endereço do responsável, conforme pesquisa na base de dados no sistema da Receita Federal, custodiada pelo TCU (peça 36) 

	Comunicação: Edital 0718/2022-TCU/Seproc (peça 39) 
Data da Publicação: 24/5/2022 (peça 40) 
Fim do prazo para a defesa: 8/6/2022

12. Conforme Despacho de Conclusão das Comunicações Processuais (peça 41) , as providências inerentes às comunicações processuais foram concluídas.
13. Transcorrido o prazo regimental, o responsável Marcos Vinicius Pereira Gondim permaneceu silente, devendo ser considerado revel, nos termos do art. 12, § 3º, da Lei 8.443/1992.
ANÁLISE DOS PRESSUPOSTOS DE PROCEDIBILIDADE DA IN/TCU 71/2012
Avaliação de Viabilidade do Exercício do Contraditório e Ampla Defesa
14.  Verifica-se que não houve o transcurso de mais de dez anos desde o fato gerador sem que tenha havido a notificação do responsável pela autoridade administrativa federal competente (art. 6º, inciso II, c/c art. 19, da IN/TCU 71/2012, modificada pela IN/TCU 76/2016) , uma vez que o fato gerador da irregularidade sancionada ocorreu em 30/6/2019, e o responsável foi notificado sobre a irregularidade, pela autoridade administrativa competente, conforme segue:
14.1. Marcos Vinicius Pereira Gondim, por meio do edital acostado à peça 11, publicado em 27/4/2020.
Valor de Constituição da TCE
15.  Verifica-se, ainda, que o valor original do débito, cujo fato gerador ocorreu após 1º/1/2017, é de R$ 109.607,00, portanto, superior ao limite mínimo de R$ 100.000,00, na forma estabelecida conforme os arts. 6º, inciso I, e 19, da IN/TCU 71/2012, modificada pela IN/TCU 76/2016.
OUTROS PROCESSOS/DÉBITOS NOS SISTEMAS DO TCU COM O MESMO RESPONSÁVEL
16.  Informa-se que não foi encontrado débito imputável ao responsável em outros processos no Tribunal.
17.  A tomada de contas especial está, assim, devidamente constituída e em condição de ser instruída.
EXAME TÉCNICO
Da validade das notificações:
18.  Preliminarmente, cumpre tecer breves considerações sobre a forma como são realizadas as comunicações processuais no TCU. A esse respeito, destacam-se o art. 179, do Regimento Interno do TCU (Resolução 155, de 4/12/2002) , e o art. 4º, inciso III, § 1º, da Resolução TCU 170, de 30 de junho de 2004, in verbis:
'Art. 179. A citação, a audiência ou a notificação, bem como a comunicação de diligência, farse-ão:
I - mediante ciência da parte, efetivada por servidor designado, por meio eletrônico, fac-símile, telegrama ou qualquer outra forma, desde que fique confirmada inequivocamente a entrega da comunicação ao destinatário;
II - mediante carta registrada, com aviso de recebimento que comprove a entrega no endereço do destinatário;
III - por edital publicado no Diário Oficial da União, quando o seu destinatário não for localizado;
 (...) 
Art. 3º As comunicações serão dirigidas ao responsável, ou ao interessado, ou ao dirigente de órgão ou entidade, ou ao representante legal ou ao procurador constituído nos autos, com poderes expressos no mandato para esse fim, por meio de:
I - correio eletrônico, fac-símile ou telegrama;
II - servidor designado;
III - carta registrada, com aviso de recebimento;
IV - edital publicado no Diário Oficial da União, quando o seu destinatário não for localizado, nas hipóteses em que seja necessário o exercício de defesa.
Art. 4º. Consideram-se entregues as comunicações:
I - efetivadas conforme disposto nos incisos I e II do artigo anterior, mediante confirmação da ciência do destinatário;
II - realizadas na forma prevista no inciso III do artigo anterior, com o retorno do aviso de recebimento, entregue comprovadamente no endereço do destinatário;
III - na data de publicação do edital no Diário Oficial da União, quando realizadas na forma prevista no inciso IV do artigo anterior.
§ 1º O endereço do destinatário deverá ser previamente confirmado mediante consulta aos sistemas disponíveis ao Tribunal ou a outros meios de informação, a qual deverá ser juntada ao respectivo processo.
 (...) '
19.  Bem se vê, portanto, que a validade da citação via postal não depende de que o aviso de recebimento seja assinado pelo próprio destinatário da comunicação, o que dispensa, no caso em tela, a entrega do AR em 'mãos próprias'. A exigência da norma é no sentido de o Tribunal verificar se a correspondência foi entregue no endereço correto, residindo aqui a necessidade de certeza inequívoca.
20.  Não é outra a orientação da jurisprudência do TCU, conforme se verifica dos julgados a seguir transcritos:
'São válidas as comunicações processuais entregues, mediante carta registrada, no endereço correto do responsável, não havendo necessidade de que o recebimento seja feito por ele próprio' (Acórdão 3648/2013-TCU-Segunda Câmara, Relator José Jorge) ;
'É prescindível a entrega pessoal das comunicações pelo TCU, razão pela qual não há necessidade de que o aviso de recebimento seja assinado pelo próprio destinatário. Entregandose a correspondência no endereço correto do destinatário, presume-se o recebimento da citação' (Acórdão 1019/2008-TCU-Plenário, Relator Benjamin Zymler) ;
'As comunicações do TCU, inclusive as citações, deverão ser realizadas mediante Aviso de Recebimento - AR, via Empresa Brasileira de Correios e Telégrafos, bastando para sua validade que se demonstre que a correspondência foi entregue no endereço correto' (Acórdão 1526/2007-TCU-Plenário, Relator Aroldo Cedraz) .
21. A validade do critério de comunicação processual do TCU foi referendada pelo Supremo Tribunal Federal, nos termos do julgamento do MS-AgR 25.816/DF, por meio do qual se afirmou a desnecessidade da ciência pessoal do interessado, entendendo-se suficiente a comprovação da entrega do 'AR' no endereço do destinatário:
'Ementa: agravo regimental. Mandado de segurança. Desnecessidade de intimação pessoal das decisões do tribunal de contas da união. art. 179 do regimento interno do TCU. Intimação do ato impugnado por carta registrada, iniciado o prazo do art. 18 da lei nº 1.533/51 da data constante do aviso de recebimento. Decadência reconhecida. Agravo improvido.
O envio de carta registrada com aviso de recebimento está expressamente enumerado entre os meios de comunicação de que dispõe o Tribunal de Contas da União para proceder às suas intimações.
O inciso II do art. 179 do Regimento Interno do TCU é claro ao exigir apenas a comprovação da entrega no endereço do destinatário, bastando o aviso de recebimento simples.'
Da revelia do responsável Marcos Vinicius Pereira Gondim
22. No caso vertente, a tentativa de citação do responsável Marcos Vinicius Pereira Gondim se deu em endereços provenientes de pesquisas de endereços realizadas pelo TCU (vide parágrafos acima) , porquanto, devido ao insucesso de realizar a citação em endereço constante na base de dados da Receita Federal custodiada pelo TCU (peça 31) , buscou-se a notificação em endereços provenientes das bases de dados públicas custodiadas pelo TCU (TSE e Renach - peças 31 e 36) e das bases de dados do próprio TCU. A entrega dos ofícios citatórios nesses endereços não ficou comprovada, razão pela qual promoveu-se a notificação por edital publicado no Diário Oficial da União (peças 39 e 40) .
23. Importante destacar que, antes de promover a citação por edital, para assegurar a ampla defesa, buscaram-se outros meios possíveis para localizar e citar o responsável, nos limites da razoabilidade, fazendo juntar, aos autos, informação comprobatória dos diferentes meios experimentados que restaram frustrados, tal como se demonstrou no item anterior da presente instrução (Acórdão 4851/2017-TCU-Primeira Câmara, Relator Augusto Sherman) .
24. Nos processos do TCU, a revelia não leva à presunção de que seriam verdadeiras todas as imputações levantadas contra os responsáveis, diferentemente do que ocorre no processo civil, em que a revelia do réu opera a presunção da verdade dos fatos narrados pelo autor (Acórdão 1009/2018-TCU-Plenário, Relator Bruno Dantas; 2369/2013 - TCU - Plenário, Relator Benjamin Zymler e 2449/2013 - TCU - Plenário, Relator Benjamin Zymler) . Dessa forma, a avaliação da responsabilidade do agente não pode prescindir da prova existente no processo ou para ele carreada.
25. Ao não apresentar sua defesa, o responsável deixou de produzir prova da regular aplicação dos recursos sob sua responsabilidade, em afronta às normas que impõem, aos gestores públicos, a obrigação legal de, sempre que demandados pelos órgãos de controle, apresentar os documentos que demonstrem a correta utilização das verbas públicas, a exemplo do contido no art. 93, do DecretoLei 200/1967: 'Quem quer que utilize dinheiros públicos terá de justificar seu bom e regular emprego na conformidade das leis, regulamentos e normas emanadas das autoridades administrativas competentes.'
26. Mesmo as alegações de defesa não sendo apresentadas, considerando o princípio da verdade real que rege esta Corte, procurou-se buscar, em manifestações do responsável, na fase interna desta Tomada de Contas Especial, se havia algum argumento que pudesse ser aproveitado a seu favor.
27.  No entanto, o responsável não se manifestou na fase interna, não havendo, assim, nenhum argumento que possa vir a ser analisado e posteriormente servir para afastar as irregularidades apontadas.
28. Em se tratando de processo em que a parte interessada não se manifestou acerca das irregularidades imputadas, não há elementos para que se possa efetivamente aferir e reconhecer a ocorrência de boa-fé na conduta do responsável, podendo este Tribunal, desde logo, proferir o julgamento de mérito pela irregularidade das contas, conforme os termos dos §§ 2º e 6º do art. 202 do Regimento Interno do TCU (Acórdão 2064/2011-TCU-Primeira Câmara, Relator Ubiratan Aguiar; 6.182/2011 - TCU - 1ª Câmara, Relator Weder de Oliveira; 4.072/2010  TCU  1ª Câmara, Relator Valmir Campelo; 1.189/2009 - TCU - 1ª Câmara, Relator Marcos Bemquerer; 731/2008 - TCU - Plenário, Relator Aroldo Cedraz) .
29. Cumpre destacar, por fim, conforme enunciado do Acórdão 536/2018-TCU-Primeira Câmara (Relator Benjamin Zymler) , que o descumprimento, por bolsista, de termo de compromisso assumido perante o CNPq, embora enseje o julgamento pela irregularidade das contas e a condenação em débito, não sujeita o responsável à aplicação de multa do art. 57, da Lei 8.443/1992.
30. Dessa forma, o responsável Marcos Vinicius Pereira Gondim deve ser considerado revel, nos termos do art. 12, § 3º, da Lei 8.443/1992, devendo as suas contas serem julgadas irregulares, condenando-o ao débito apurado.
Prescrição da Pretensão Punitiva
31.  Vale ressaltar que a pretensão punitiva do TCU, conforme Acórdão 1441/2016-TCU-Plenário, Relator Benjamin Zymler, que uniformizou a jurisprudência acerca dessa questão, subordina-se ao prazo geral de prescrição indicado no art. 205, do Código Civil, que é de dez anos, contado da data de ocorrência da irregularidade sancionada, nos termos do art. 189, do Código Civil, sendo este prazo interrompido pelo ato que ordenar a citação, a audiência ou a oitiva do responsável.
32. No caso em exame, não ocorreu a prescrição, uma vez que a irregularidade sancionada ocorreu em 30/6/2019, e o ato de ordenação da citação ocorreu em 22/11/2021.
CONCLUSÃO
33.  Em face da análise promovida na seção 'Exame Técnico', verifica-se que o responsável Marcos Vinicius Pereira Gondim não logrou comprovar a boa e regular aplicação dos recursos e, instado a se manifestar, optou pelo silêncio, configurando a revelia, nos termos do § 3º do art. 12 da Lei 8.443/1992. Ademais, inexistem, nos autos, elementos que demonstrem a boa-fé do responsável ou a ocorrência de outras excludentes de culpabilidade.
34. Verifica-se também que não houve a prescrição da pretensão punitiva, conforme análise já realizada.
35.  Tendo em vista que não constam, dos autos, elementos que permitam reconhecer a boa-fé do responsável, sugere-se que as suas contas sejam julgadas irregulares, nos termos do art. 202, § 6º, do Regimento Interno do TCU, com a imputação do débito atualizado monetariamente e acrescido de juros de mora, nos termos do art. 202, § 1º, do Regimento Interno do TCU, descontado o valor eventualmente recolhido.
36. Por fim, como não houve elementos que pudessem modificar o entendimento acerca das irregularidades em apuração, mantém-se a matriz de responsabilização presente na peça 16.
PROPOSTA DE ENCAMINHAMENTO
37. Diante do exposto, submetemos os autos à consideração superior, propondo ao Tribunal:
a) considerar revel o responsável Marcos Vinicius Pereira Gondim (XXX.154.441-XX) , para todos os efeitos, dando-se prosseguimento ao processo, com fulcro no art. 12, § 3º, da Lei 8.443/1992;
b)   julgar irregulares, nos termos dos arts. 1º, inciso I, 16, inciso III, alíneas 'b' e 'c', da Lei 8.443/1992, c/c os arts. 19 e 23, inciso III, da mesma Lei, as contas do responsável Marcos Vinicius Pereira Gondim (XXX.154.441-XX) , condenando-o ao pagamento da importância a seguir especificada, atualizada monetariamente e acrescida dos juros de mora, calculada a partir da data discriminada até a data da efetiva quitação do débito, fixando-lhe o prazo de quinze dias, para que comprove, perante o Tribunal, o recolhimento da referida quantia aos cofres do Conselho Nacional de Desenvolvimento Científico e Tecnológico, nos termos do art. 23, inciso III, alínea 'a', da citada lei, c/c o art. 214, inciso III, alínea 'a', do Regimento Interno do TCU.
  Débito relacionado ao responsável Marcos Vinicius Pereira Gondim (XXX.154.441-XX) :
	Data de ocorrência
	Valor histórico (R$) 

	30/6/2019
	109.607,00

Valor atualizado do débito (com juros) , em 5/7/2022: R$ 127.284,96.
c)  autorizar, desde logo, a cobrança judicial da dívida, caso não atendida a notificação, na forma do disposto no art. 28, inciso II, da Lei 8.443/1992;
d) autorizar também, desde logo, se requerido, com fundamento no art. 26, da Lei 8.443, de 1992, c/c o art. 217, §1º, do Regimento Interno do TCU, o parcelamento da dívida em até 36 parcelas, incidindo, sobre cada parcela, corrigida monetariamente, os correspondentes acréscimos legais, fixandolhe o prazo de quinze dias, a contar do recebimento da notificação, para comprovar, perante o Tribunal, o recolhimento da primeira parcela, e de trinta dias, a contar da parcela anterior, para comprovar o recolhimento das demais parcelas, devendo incidir, sobre cada valor mensal, atualizado monetariamente, os juros de mora devidos, na forma prevista na legislação em vigor, alertando o responsável de que a falta de comprovação do recolhimento de qualquer parcela importará o vencimento antecipado do saldo devedor, nos termos do § 2º do art. 217 do Regimento Interno deste Tribunal;
e) enviar cópia do Acórdão a ser prolatado à Procuradoria da República no Distrito Federal, nos termos do § 3º do art. 16 da Lei 8.443/1992, c/c o § 7º do art. 209 do Regimento Interno do TCU, para adoção das medidas cabíveis;
f) enviar cópia do Acórdão que vier a ser proferido ao Conselho Nacional de Desenvolvimento Científico e Tecnológico e ao responsável, para ciência;
g) informar à Procuradoria da República no Distrito Federal, ao Conselho Nacional de Desenvolvimento Científico e Tecnológico e ao responsável que a presente deliberação, acompanhada do Relatório e do Voto que a fundamenta, está disponível para a consulta no endereço www.tcu.gov.br/acordaos, além de esclarecer que, caso requerido, o TCU poderá fornecer, sem custos, as correspondentes cópias, de forma impressa; e
h) informar à Procuradoria da República no Distrito Federal que, nos termos do parágrafo único do art. 62 da Resolução TCU 259/2014, os procuradores e membros do Ministério Público credenciados nesta Corte podem acessar os presentes autos de forma eletrônica e automática, ressalvados apenas os casos de eventuais peças classificadas como sigilosas, as quais requerem solicitação formal."
É o Relatório.

não há.

Subprocurador-Geral Paulo Soares Bugarin

TOMADA DE CONTAS ESPECIAL. BOLSISTA. AUSÊNCIA DE DOCUMENTOS EXIGIDOS NA PRESTAÇÃO DE CONTAS. DESCUMPRIMENTO DE TERMO DE CONFISSÃO DE DÍVIDA FIRMADO PERANTE O CNPQ. CITAÇÃO. REVELIA. IRREGULARIDADE DAS CONTAS. DÉBITO.

TOMADA DE CONTAS ESPECIAL (TCE)

Secretaria de Controle Externo de Tomada de Contas Especial (SecexTCE)

Trata-se de Tomada de Contas Especial - TCE instaurada pelo Conselho Nacional de Desenvolvimento Científico e Tecnológico - CNPq em desfavor de Marcos Vinícius Pereira Gondim em decorrência do descumprimento do termo de concessão e aceitação de bolsa no país/exterior. Consoante relatado, o responsável recebeu recursos para a realização de Pós-doutorado no exterior, no período de 1º/5/2015 a 30/4/2016, para desenvolvimento do projeto "Reaquisição da resistência a Interferon tipo-1 durante a infecção pelo HIV-1 e progressão à doença".
2.	Em 30/8/2018, o bolsista assinou Termo de Confissão de Dívida e Pedido de Parcelamento perante o CNPq, (peça 9) , obrigando-se a quitar o débito apurado de R$ 122.535,13, em 59 parcelas, mensalmente reajustadas. Naquele termo, ele expressamente renunciou à "possibilidade de apresentação da prestação de contas financeira, relatório técnico, titulação e demais formas de prestação de contas". Contudo, somente foram honradas 10 prestações. O débito apurado no momento da instauração da TCE foi calculado em R$ 109.607,00.
3.	Regularmente citado por edital, após a frustração das tentativas de notificação, o responsável permaneceu revel.
4.	Em pareceres uniformes, a Secretaria de Controle de Tomada de Contas Especial e o Ministério Público junto ao TCU concluíram pela irregularidade das contas, com imputação de débito ao responsável.
5.	Manifesto-me de acordo com os pareceres. 
6.	Configurada a ausência parcial de documentação relacionada à prestação de contas, o descumprimento das obrigações assumidas pelo responsável no Termo de Confissão de Dívida e Pedido de Parcelamento firmado perante o CNPq, e ainda, caracterizada sua revelia, não podem os autos receber desfecho distinto.
7.	Por fim, registro que a não aplicação da multa prevista no art. 57 da Lei 8.443/1992 se alinha à jurisprudência do Tribunal cabível à espécie, como exemplificam os Acórdão 1881/2016-TCU-Plenário (Relator: Ministro Bruno Dantas) e 8560/2020 - 1ª Câmara (Relator: Ministro Benjamin Zymler) .
	Ante o exposto, voto no sentido de que o Colegiado adote a deliberação que ora lhe submeto.
TCU, Sala das Sessões, em 2 de agosto de 2022.
JORGE OLIVEIRA 
Relator